【裁判字號】    95,上易,335
【裁判日期】    950502
【裁判案由】    妨害名譽
【裁判全文】
臺灣高等法院刑事判決                 95年度上易字第335號
上  訴  人  臺灣臺北地方法院檢察署檢察官
被      告  甲○○
選任辯護人  謝家健律師
上列上訴人因被告妨害名譽案件，不服臺灣臺北地方法院94年度
易字第1626號，中華民國94年12月30日第一審判決（起訴案號：
臺灣臺北地方法院檢察署94年度偵字第14275 號），提起上訴，
本院判決如下：
    主  文
原判決撤銷。
甲○○散布文字，指摘足以毀損他人名譽之事，處拘役拾日，
如易科罰金，以佰元折算壹日。
    事  實
一、甲○○基於意圖散布於眾之犯意，以「小范爺爺」之代號，
    於民國（下同）九十三年十二月二十九日，在黑嚕嚕小雪馬
    吉娘之網路馬馬夫人專欄上，以散布文字之方式，張貼如附
    件一所載「曾經是朋友視為避之唯恐不及的年獸」、「重度
    憂鬱症的年獸竟然還可以開補習班」及「不能生子」等足以
    毀損乙○○名譽之留言。
二、案經乙○○訴由臺灣板橋地方法院檢察署檢察官呈請臺灣高
    等法院檢察署檢察長核轉臺灣臺北地方法院檢察署檢察官偵
    查起訴。
    理  由
壹、有罪部分：
一、訊據被告甲○○，固不否認於九十三年十二月二十九日在黑
    嚕嚕小雪馬吉娘之網路馬馬夫人專欄上為如附件一所示內容
    之留言，且告訴人乙○○確有「不能生育」、「罹患憂鬱症
    」、「開設補習班」及「養狗」之特徵等情，惟堅決否認有
    加重誹謗或公然侮辱告訴人之犯行，辯稱：其所為之上開留
    言，並未指明對象為告訴人，與加重誹謗罪之構成要件不符
    云云。選任辯護人為被告辯護意旨以：告訴人迭次在蘋果日
    報或其他網站提出上開被告所張貼之特徵，告訴人之名譽已
    不因被告之張貼而造成貶抑。
二、經查，被告所留言之黑嚕嚕小雪馬吉娘之網路馬馬夫人專欄
    ，係屬公開網站而為一般大眾均可利用網路點選加以觀覽，
    且告訴人有如附件一內容所載「罹患憂鬱症」、「開設補習
    班」、「養狗」、「不能生育」之特徵等情，業據證人即告
    訴人乙○○於原審及本院審理中結證指訴綦詳。觀諸被告如
    附件一之留言內容，其中所指「可憐的人」、「曾經是朋友
    視為避之唯恐不及的年獸」、「重度憂鬱症的年獸竟然還可
    以開補習班」者，雖未指明告訴人之姓名，然同時符合上開
    特徵且與被告曾發生齟齬者，即為告訴人，於客觀上顯已足
    認被告所指之人即為告訴人。而「曾經是朋友視為避之唯恐
    不及的年獸」及「重度憂鬱症的年獸竟然還可以開補習班」
    等文字，於一般社會通念上，足以毀損告訴人之名譽甚明，
    自不因告訴人嗣後另在其他媒體或網路批露有上開特徵，即
    認被告之所為不至於對告訴人造成名譽之貶抑。被告上開所
    辯，顯係避就、卸責之詞，不足採信。本件事證已臻明確，
    被告之犯行洵堪認定。
三、核被告所為，係犯刑法第三百零九條第一項之公然侮辱罪及
    第三百十條第二項之加重誹謗罪。被告所犯上開二罪，係以
    一行為觸犯數罪名之想像競合犯，為裁判上一罪，應從一重
    之後者處斷。
四、原審未予詳查，就被告被訴於九十三年十二月二十九日留言
    部分，遽為被告無罪之諭知，尚有未合。檢察官提起上訴，
    執此指摘原判決不當，為有理由，自應由本院將原判決關於
    原諭知無罪部分予以撤銷改判。爰審酌被告之品行、犯罪所
    用手段、所生損害，及犯後態度等一切情狀，量處如主文第
    二項所示之刑，並諭知如易科罰金之折算標準。
貳、不另為公訴不受理諭知部分：
一、公訴意旨另以：甲○○於九十三年五月二十八日，在臺北市
    中山區○○○路○段一０八號八０七室，於ＰＣＨＯＭＥ網
    站（http://mypaper.pchome.com.tw/net/pc0717 ），以散
    布文字之方式，張貼如附件二所載之文字。因認被告甲○○
    連續涉犯刑法第三百零九條第一項之公然侮辱罪嫌及同法第
    三百十條第二項之加重誹謗罪嫌。
二、按告訴乃論之罪，其告訴應自得為告訴之人知悉犯人之時起
    ，於六個月內為之；告訴乃論之罪，其告訴已逾告訴期間者
    ，應諭知不受理之判決，刑事訴訟法第二百三十七條第一項
    、第三百零三條第三款後段，分別定有明文。次按告訴乃論
    之罪，其犯罪行為有連續或繼續之狀態者，其六個月之告訴
    期間，應自得為告訴之人，知悉犯人最後一次行為或行為終
    了之時起算；前開規定所稱「知悉」，係指確知犯人之犯罪
    行為而言（司法院大法官會議釋字第一０八號解釋及最高法
    院二十八年上字第九一九號判例意旨參照）。換言之，若犯
    罪行為無連續之狀態者，則其六個月之告訴期間，應自得為
    告訴之人知悉犯人為犯罪行為之時起算。
三、經查，被告迭次供承有以「小范」之代號，於九十三年五月
    二十八日，在ＰＣＨＯＭＥ網站（http://mypaper.pchome.
    com.tw/net /pc0717）上張貼如附件二所示之文字，而於當
    日與告訴人在該網站上互相留言一情不諱；告訴人於原審及
    本院審理時，亦均到庭結證稱其於留言當日即知悉上開之留
    言係「小范」所為無訛。而如附件一、二所為留言之網址，
    並不相同，留言之時間復相距達七個月之久，難認被告該二
    次之留言係基於概括之犯意，應認係另行起意。被告於九十
    三年五月二十八日之留言行為，告訴人得以提起告訴之期間
    ，應自九十三年五月二十八日起算，告訴人遲至九十四年一
    月四日始具狀向臺灣板橋地方法院檢察署提出告訴，亦有告
    訴狀上所蓋臺灣板橋地方法院檢察署收文戳印文一枚在卷（
    臺灣板橋地方法院檢察署九十四年度發查字第一八四號偵查
    卷第一頁）可按。原審以告訴人就被告於九十三年五月二十
    八日之留言行為，於九十四年一月四日提出公然侮辱及加重
    誹謗之告訴，顯已逾告訴期間，雖無不合，惟因原審將上開
    事實一、所載被告於九十三年十二月二十九日之留言行為，
    誤為無罪，遂就被告被訴於九十三年五月二十八日之留言行
    為，另為公訴不受理之諭知，尚有錯誤。檢察官上訴意旨以
    被告該二次留言應成立連續犯，雖無足取，然原判決就該部
    分既有如上之違誤，即屬無可維持，應由本院將原判決該部
    分予以撤銷。且因公訴意旨認被告該二次留言係連續犯而有
    裁判上一罪之關係，爰就被告被訴於九十三年五月二十八日
    之留言部分，不另為公訴不受理之諭知。
、檢察官雖於起訴書犯罪事實欄記載被告之犯罪時間為「自九
    十三年五月二十八日起至同年十二月二十九日止」，惟經遍
    查全卷，被告於網路留言之時間僅九十三年五月二十八日及
    同年十二月二十九日，告訴人於九十四年一月四日所具之刑
    事告訴狀，亦記載被告分別於九十三年五月二十八日及同年
    十二月二十九日留言，起訴書所載除九十三年五月二十八日
    及同年十二月二十九日外之時間，既無被告涉嫌犯罪之資料
    或證據，應係誤載，併予敘明。
據上論斷，應依刑事訴訟法第三百六十九條第一項前段、第三百
六十四條、第二百九十九條第一項前段，刑法第三百零九條第一
項、第三百十條第二項、第五十五條、第四十一條第一項前段，
罰金罰鍰提高標準條例第一條前段、第二條，判決如主文。
本案經檢察官吳國南到庭執行職務。
中    華    民    國    95    年    5     月    2     日
                  刑事第十五庭審判長法  官  吳昭瑩
                                    法  官  王梅英
                                    法  官  王麗莉
以上正本證明與原本無異。
不得上訴。
                                    書記官  洪秋帆
中    華    民    國    95    年    5     月    5     日
附件一：
┌───────────────────────────┐
│嗯嗯，大家心存善念‧‧‧                              │
│所謂：可憐之人必有可恨之處。一天到晚講自己很可憐的人一│
│定是不得人緣，走到那兒就被人嫌棄到那兒的人，臺北的確很│
│多這樣的人，所以媽媽常跟我們說，不要嫌自己窮，嫌到最後│
│真的會變窮。＜＜＜（這句是說給那個開著ＢＭＷ的那個窮人│
│家聽的）＞＞＞                                        │
│                                                      │
│有的人＜＜特指一些患有精神疾病的人喜歡自己說說常唱唱，│
│但都不自覺自己的言行有何不對，自以為處處受歡迎，可是卻│
│是很多商家或是曾經是朋友的視為避之唯恐不及的年獸，哎‧│
│‧‧只是沒過年，這年獸就已經出來興風作浪，害得大夥要提│
│早買鞭炮來馴獸，真是的！！！                          │
│                                                      │
│不過‧‧‧我倒是很好奇怎麼這類的重度憂鬱症的年獸竟然可│
│以開補習班？記得我上月曾向臺北縣教育局檢舉關於憂鬱症病│
│患是否可以開設補習班的事，至今都還未答覆，我應該要再發│
│文問清楚，問清楚這個國家是否有幫一般小老百姓防止被這類│
│患者侵害，想想，一個不能生子的重度憂鬱症患者萬一在補習│
│班發病，想到其他的人為什麼都可以有這麼些可愛的孩子時，│
│不知患者是否會對小朋友做出危害的動作（萬一想不開＜＜其│
│實是想到了我，就跳樓呀還是開瓦斯放火呀等等危險的動作）│
│。這點著實是我們政府值得商榷的地方。                  │
│                                                      │
│不過基於大家有了憂患意識，一些聰明的店家已經對這號人物│
│發出了列為拒絕往來的通告，所以這時候應該是這號人物要發│
│病的時候了。這些店家包含新開設的有名狗餐廳Rich house還│
│有天母一接有名的店甚至沒有接待過這號精神病患就已經將她│
│列為拒絕往來戶。唉‧‧‧人怎麼可以這麼可憐呀？？？過年│
│快到了，希望大家要小心年獸出沒。                      │
│於December 29,2004 03：40PM回應                       │
└───────────────────────────┘
附件二
┌───────────────────────────┐
│姓名：小范                                            │
│留言：喔還有我可沒跟你香蕉還是芭樂的，不要往自己臉上貼│
│金呀！不要老是把自己重度憂鬱症拿出來嚇人！會嚇死人的。│
│                                                      │
│姓名：小范                                            │
│留言：妳好可憐呦！！！不能再生小孩是別人的錯！！！但但│
│但不是我的錯！！！妳有病請找醫生吧不要出來嚇人。      │
│                                                      │
│姓名：小范                                            │
│留言：巴不得別人都比妳好！！！竟然轉述開玩笑的話！妳還│
│真是厲害！破壞大王最厲害。笑死了回妳個黃金保時捷的反向│
│思考，妳就氣成這樣子，妳在跟我寫下去，我只怕妳的憂鬱症│
│成超級的了。哈哈哈哈。                                │
│                                                      │
│姓名：小范                                            │
│留言：呵呵呵，我週三帶醫生到農莊幫小狗打預防針，小狗真│
│可愛！！唉‧‧‧除了逼隻最愛叫，被我捏了好多下，哈哈。│
│老母不得我緣，沒想到狗兒子一樣呦。哈哈哈。什麼人養什麼│
│狗。                                                  │
│                                                      │
│姓名：小范                                            │
│留言：Jimmy 麻，歹勢呦，我只是來揭發某人的內幕而已！真│
│奇怪！！！妳的命怎麼還跟別人拼掉呀？？？              │
│                                                      │
│姓名：小范                                            │
│留言：救不到黃金保時捷，只好救救保時捷女兒的兒子囉。妳│
│解救了半天只是要大家知道妳很有愛心？？？跟妳在世聯被人│
│瞧不起多少有關係吧，不要自卑了。勇敢面對現實吧，就一隻│
│半身殘廢的狗就讓妳文章做到滿天飛，天啊！！！妳是史上第│
│一人耶。                                              │
│                                                      │
│姓名：小范                                            │
│留言：jimmy 麻，又歹勢啦，有人不敢把戰場拉到她家咩，又│
│只來這放砲，想換戰場人家又不敢，只好委屈妳囉。抱歉。  │
│                                                      │
│姓名：小范                                            │
│留言：厲害厲害，連律師都出來了！！哈，妳有被迫害妄想症│
│是吧。拼命哩？？？？妳就省省吧，誰都知道妳只會這套吧，│
│從來也沒見妳拼命過，呵呵呵！！！樂狗，拜託啦！我也不跟│
│妳比交情，妳認為他們挺妳就好（這又是一個重度患者想出來│
│的），難怪有人聽說妳要去樂狗，還跟我約換時間去呢，呵呵│
│呵，大家多怕妳呀，做人失敗連鬼都怕，快，再去想一些字來│
│打，我跟妳玩玩。                                      │
│                                                      │
│姓名：小范                                            │
│留言：又忘記了耶，我好像還沒栽過耶，妳要不要試試呀？？│
│？                                                    │
│                                                      │
│姓名：小范                                            │
│留言：又忘記了，我就是當妳好欺負耶，不欺負妳我欺負誰呀│
│？拼命？？？哎呀，當然拼命囉，拼命去寫喔（因為妳也只會│
│用寫的囉）哈哈哈。每天跟別人套交情，希望別人情意相挺呦│
│？？？這妳比較會，我輸妳（連樂狗跟誰好不好，都可以拿出│
│來做文章耶）了不起啊，哈哈。                          │
│                                                      │
│姓名：小范                                            │
│留言：有必要啦，拜託帶律師來喔！一定要來呦，我等妳喔。│
│                                                      │
│姓名：小范                                            │
│留言：回顧妳的歷史，好像每次妳跟別人吵架好像都有這句話│
│耶：＜只要你再敢中傷我們，我〝一定〞傾家蕩產跟妳拼命！│
│！＞                                                  │
└───────────────────────────┘
附錄：本案論罪科刑法條全文
刑法第三百零九條第一項
公然侮辱人者，處拘役或 300 元以下罰金。
刑法第三百十條第二項
意圖散布於眾，而指摘或傳述足以毀損他人名譽之事者，為誹謗
罪，處 1 年以下有期徒刑、拘役或 500 元以下罰金。
散布文字、圖畫犯前項之罪者，處 2 年以下有期徒刑、拘役或 1
千元以下罰金。
對於所誹謗之事，能證明其為真實者，不罰。但涉於私德而與公
共利益無關者，不在此限。


司法院資訊處製作；財團法人民間司法改革基金會備份。
